【裁判字號】    90,訴,633
【裁判日期】    901219
【裁判案由】    第三人異議之訴
【裁判全文】
臺灣新竹地方法院民事判決  九十年度訴字第六三三號
    原      告  私立中國技術學院
    法定代理人  丙○○
    訴訟代理人  丁○○
    被      告  誠建股份有限公司
    法定代理人  甲○○
    訴訟代理人  乙○○
右當事人間請求第三人異議之訴事件，本院判決如左：
    主      文
本院九十年度執全字第五○○號假扣押事件，就原告所有如附表所示柴油熱水鍋爐與
熱交換器所為查封之強制執行程序，應予撤銷。
訴訟費用由被告負擔。
    事      實
甲、原告方面：
一、聲明：求為判決如主文所示。
二、陳述：
  (一)被告向本院聲請九十年度執全字第五○○號假扣押執行之標的物，即如附表所
      示熱水鍋爐與熱交換器各兩臺( 下稱：系爭標的物 )，係原告第二校區活動中
      心暨宿舍管理大樓新建工程之一部份，原告將前開工程發包交由森城建設股份
      有限公司( 下稱：森城公司 )承攬，而森城公司又將有關水電及空調新建工程
      轉包予僑富水電工程股份有限公司( 下稱：僑富公司 )，再由僑富公司向被告
      購買系爭標的物，並完成裝設。而因原告業已將工程款付清予森城公司，並由
      森城公司將新建大樓包含系爭熱水鍋爐設備一併點交予原告使用，故該鍋爐所
      有權已為原告所有，然被告竟以系爭鍋爐設備為僑富公司所有，聲請本院執行
      查封，為此爰依強制執行法第十五條規定訴請撤銷查封之執行程序。
  (二)又原告係依據與森城公司間之承攬合約收受占有系爭熱水鍋爐與熱交換器，而
      僑富公司或被告僅係森城公司為履行與原告承攬契約之使用人或履行輔助人，
      此由系爭標的物係由僑富公司出面與被告訂立買賣契約，僑富公司則係森城公
      司之水電工程協力廠商，與森城公司訂立有工程合約，而被告亦自承依照僑富
      公司請求將鍋爐送達原告工地鍋爐房基座臺上足證，故原告信賴被告與僑富公
      司為森城公司之輔助占有人，而善意受讓系爭標的物，被告公司與原告並無任
      何契約上關係，故原告縱有對被告所安裝之鍋爐試車驗收，亦係對森城公司為
      驗收，而非對被告。
  (三)原告並不知被告與僑富公司間訂有保留所有權條款，更不知僑富公司未付清買
      賣價金，實被告與僑富公司間所訂立買賣契約，原告係於被告為假扣押查封後
      ，為查明原委，才由森城公司交付其契約影本，而在安裝或移轉占有時，原告
      並不知係由僑富公司出面與被告訂立買賣契約，更不知買賣契約內訂有保留所
      有權條款。再原告否認有派人在出貨單上簽收，退萬步言之，縱有在出貨單上
      簽收，亦僅表示被告之貨物已送達，而不知僑富公司未付清買賣價金，故原告
      仍應受善意之保護。
  (四)按動產之受讓人占有動產，而受關於占有規定之保護，縱讓與人無移轉所有權
      之權利，受讓人仍取得所有權，民法第八百零一條訂有明文。而此所謂受讓係
      指依法律行為之受讓，受讓人與讓與人間有物權變動之合意與標的物之交付之
      物權行為存在已足( 最高法院八十六年臺上一二一號判例參照 )，本件原告係
      信賴森城公司之移轉占有為有權處分，原告並不知被告與僑富公司間有保留所
      有權條款，更不知僑富公司未付清價金，而原告係依與森城公司間訂立之承攬
      合約，由森城公司交付系爭熱水鍋爐與熱交換器，自應受民法第八百零一條規
      定之保護。又民法第八百零一條之善意，以在受讓時為善意即已足，受讓後縱
      第三人出面主張有所有權，仍適用善意取得之規定，本件被告以移轉占有後之
      修繕協調會，曾向原告主張其為系爭標的物所有權人，揆諸上開說明，原告仍
      應受善意受讓之保護。
  (五)再被告之保留所有權之附條件買賣，並未依動產擔保交易法第五條規定登記，
      自不足以產生公示效力，而使一般大眾知悉其保留所有權，故被告之保留所有
      權條款，自不得對抗善意之第三人。況假扣押係為確保債權，而對債務人所有
      財產為查封行為，若非債務人之財產，即不能為假扣押，足見被告應認本件假
      扣押之標的物，確非屬被告所有，始有執行假扣押之必要。
三、證據：提出工程合約書影本二件、買賣契約書影本一件、證明書影本一件為證。
乙、被告方面：
    被告未於最後言詞辯論期日到場，惟據其前到庭之陳述及提出之書狀略稱：
    一、聲明：駁回原告之訴。
    二、陳述：
      (一)被告於民國八十八年八月五日出售兩臺美國ＢＲＹＡＮ柴油熱水鍋爐設備
          予僑富公司，並依僑富公司之請求將貨物送達原告設於新竹縣湖口鄉○○
          路○段五三○號學院內之女生宿舍及男生宿舍之工地鍋爐房基座臺上，且
          派專人將熱水鍋爐兩臺裝置完成，經原告試車驗收完成，已取得原告總務
          處處長之驗收證明，而運送貨物之日，校方亦派有人員陪同驗收，且於被
          告之出貨單上簽收，可見原告應知悉被告與僑富公司之間訂有保留所有權
          條款，是原告應屬惡意之第三人，不受善意受讓之保護，被告之保留所有
          權約款對原告仍有效力，是被告仍為本件假扣押標的物之所有權人。
      (二)又僑富公司嗣後向被告訂購兩臺二次側循環式泵浦，由僑富公司與原告協
          調後自行安裝於鍋爐房，而被告之合約書及出貨單上皆載有：「若甲方(
          即買受人 )未依約付清本約總價款或任一期支付價款之票款未兌現，本設
          備之所有權仍屬於賣方。」，是原告既知此兩臺二次側循環式泵浦之出貨
          單上有此條款，依一般常理推知，原告應知熱水鍋爐及熱交換器之合約上
          訂有上開保留所有權條款，蓋因被告之出貨單皆為同一版本，此一制式出
          貨單只保留貨品之品名、數量、單價、總價及甲方( 即買受人 )之名稱、
          地址、統一編號及訂約日期等，供締約時按實際情形另行填補，是原告既
          已簽收兩臺二次側循環式泵浦之出貨單，應對被告保留所有權之約款知之
          甚詳，其無理由對系爭熱水鍋爐設備及熱交換器之合約及出貨單上之保留
          所有權約款有毫不知情之理。況原告曾就系爭鍋爐供水工程召開數次工程
          改善協調會，與會人員包含各大小包商( 包括森城公司及僑富公司及被告
          皆與會 )，會中甚至決議由校方安排停課一天，全面停水，由被告發包配
          管工程進行管路改道，並為改善洗澡水有雜色問題，乃由被告於二臺鍋爐
          上加裝熱交換器各一臺，將鍋爐燒之水與熱洗澡水做熱水交換的系統，其
          間被告向原告多次表示，由於工程尾款遲未給付，復為改善工程，均由被
          告自行墊款改善工程，致資金壓力過大，若再拖延尾款之給付，被告將先
          拆回鍋爐及熱交換器，故原告應知被告為鍋爐及熱交換器之所有權人。嗣
          僑富公司之總經理蕭耀文於八十九年九月間曾要求被告須完成鍋爐水管保
          溫工程後，始得請領尾款，被告遂又自行墊款二十萬元，委請師傅於鍋爐
          水管外緣以保溫棉及鋁皮包圍，以免水管過燙傷及原告之員工，後僑富公
          司開立供清償貨款之票據竟因存款不足遭退票，雖經僑富公司解釋有意還
          清價款，然仍未有具體結果，被告為維護權益始聲請本院假扣押以利日後
          取回所有物。
丙、本院依職權調閱九十年度執全字第五○○號民事執行案卷。
    理      由
甲、程序方面：
    本件被告經合法通知，未於最後言詞辯論期日到場，核無民事訴訟法第三百八十
    六條各款所列情形，爰依原告聲請，由其一造辯論而為判決。
乙、得心證之理由：
一、按第三人就執行標的物有足以排除強制執行之權利者，得於強制執行程序終結前
    ，向執行法院對債權人提起異議之訴，強制執行法第十五條定有明文。該條所謂
    強制執行程序終結，係指對於執行標的物之強制執行程序終結而言。又假扣押之
    執行，依強制執行法第一百三十六條準用關於動產不動產執行之規定，故假扣押
    之執行亦係以查封為開始，而以假扣押之標的脫離假扣押之處置，如將假扣押標
    的交付執行或撤銷假扣押，其程序方為終結，原判以假扣押查封完畢，認為執行
    程序業已終結，不得提起執行異議之訴，自難謂合( 最高法院四十四年度臺上字
    第一三二八號判例意旨參照 )。經查本件被告既聲請本院九十年度執全字第五○
    ○號假扣押案件，於九十年五月三十日就系爭標的物執行查封程序迄未撤銷等情
    ，業經本院依職權調閱九十年度執全字第五○○號民事執行案卷核閱無訛，揆諸
    前開規定，本院所為之假扣押標的既未脫離假扣押之處置，是本院前揭所為之假
    扣押執行程序尚未終結，原告自得提起異議之訴，合先敘明。
二、原告主張其將學校圖書暨資訊大樓、第一綜合教學大樓及活動中心暨宿舍大樓新
    建工程交由森城公司興建，並與森城公司訂有工程合約，約定森城公司應採購兩
    臺美國整臺原裝進口柴油熱水鍋爐及熱水交換器等設備安裝在前開大樓，嗣森城
    公司即將有關水電及空調新建工程轉包予僑富公司承建，再由僑富公司向被告購
    買系爭熱水鍋爐及熱水交換器各兩臺完成裝設等情，業據提出工程合約書二件、
    買賣契約書一件為證，且為被告所不爭，自堪信為真實。而原告主張森城公司業
    已於八十九年八月底將前開工程完工，並將包含系爭熱水鍋爐設備一併點交予原
    告使用，故該鍋爐所有權已為原告所有乙節，則為被告所否認，陳稱：原告應知
    悉被告與僑富公司買賣熱水鍋爐及熱交換器之合約書上訂有保留所有權條款之約
    定，是僑富公司未付清全部價款前，系爭標的物之所有權仍屬被告所有等語。經
    查，被告與僑富公司訂立之買賣熱水鍋爐合約書第九條就設備所有權雖記載：「
    若甲方( 指僑富公司 )未依約付清本約總價款或任一期支付價款之票據未兌現，
    本設備之所有權仍屬乙方( 指被告 )。若甲方拒不付款或票據無法兌現時，乙方
    有權依本約第十條處理，甲方絕無異議。」乙節，且於嗣後再就熱水交換系統簽
    立之訂貨合約第六條亦記載：「本合約適用動產擔保交易法附條件買賣規定，甲
    方( 指僑富公司 )未完成清償貨款以前，僅取得占有使用之權利，乙方( 指被告
     )仍保有標的物所有權，必要時，乙方得要求甲方提供有關資料，共同辦理動產
    擔保登記，如甲方不提供，則乙方得取回標的物並解除本合約，甲方應賠償乙方
    因此所生之損失。」等情，惟按動產擔保交易，應以書面訂立契約，非經登記，
    不得對抗善意第三人，既為動產擔保交易法第五條所明定，則被告既自認其並未
    就系爭熱水鍋爐及熱水交換器辦理動產擔保交易之登記，即難認被告得逕以其與
    僑富公司間就系爭標的物曾有保留所有權之約定對抗原告。又原告主張其係依據
    其與森城公司間之承攬合約收受占有系爭熱水鍋爐與熱交換器，並不知被告與僑
    富公司間訂有保留所有權條款，更不知僑富公司未付清買賣價金，自應受民法第
    八百零一條規定善意受讓之保護等情，業據提出森城公司出具記載：「立證明書
    人森城公司於八十八年七月承攬私立中國工商專科學校( 已改制為私立中國技術
    學院 )活動中心暨宿舍大樓新建工程，本公司所承攬範圍包括熱水鍋爐設備，本
    公司於八十九年八月底業已將前開工程完工，並將包括熱水鍋爐設備一併點交私
    立中國技術學院使用，故該熱水鍋爐設備之所有權，已屬私立中國技術學院所有
    ，特立本證明書為憑。」之證明書為證，則原告依據其與森城公司間訂立之工程
    合約，取得系爭熱水鍋爐與熱交換器之受讓，自無悖於交易常情。參之被告與僑
    富公司訂立之買賣合約書首端既有記載：「甲方( 指僑富公司 )向乙方( 指被告
     )購買中國工商專校活動中心暨宿舍管理大樓新建工程之鍋爐設備，經雙方同意
    訂立本合約書，合約內容如下：．．．」等情，足見被告出售系爭熱水鍋爐與熱
    水交換器予誠建公司時，應知悉係為原告上開新建工程所需要，嗣被告將系爭標
    的物安裝於原告大樓處，致原告認其係為森城公司履行債務，而受讓系爭標的物
    之交付，是原告主張其於系爭鍋爐設備安裝交付時並不知森城公司就系爭標的物
    欠缺處分權，要非無據。至被告雖辯稱：原告曾派有人員陪同被告驗收，且於被
    告載有保留所有權條款之出貨單上簽收，可見原告應知悉被告與僑富公司之間訂
    有保留所有權條款，是原告應屬惡意之第三人，不受善意受讓之保護云云，惟為
    原告所否認，被告復未提出出貨單據以實其說，尚難採信。從而，原告主張其係
    善意受讓系爭標的物時之占有，並因讓與之行為取得系爭標的物之所有權，應堪
    採信。
三、本院九十年度執全字第五○○號假扣押事件，既對原告有足以排除強制執行權利
    之標的物發生扣押效力，已如前述，則原告請求撤銷本院九十年度執全字第五○
    ○號假扣押事件，就原告所有如附表所示柴油熱水鍋爐與熱交換器所為查封之強
    制執行程序，為有理由，應予准許。
四、結論：原告之訴為有理由，依民事訴訟法第三百八十五條第一項前段、第七十八
    條，判決如主文。
中      華      民      國    九十      年     十二     月     十九     日
                                  臺灣新竹地方法院民事第一庭
~B法      官  王佳惠
右為正本係照原本作成。
如對本判決上訴，須於判決送達後廿日內向本院提出上訴狀。
~B法院書記官  蕭宛琴
中      華      民      國    九十      年     十二     月      十九    日


司法院資訊處製作；財團法人民間司法改革基金會備份。
